【裁判字號】    97,訴,1421
【裁判日期】    971218
【裁判案由】    清償債務
【裁判全文】
臺灣板橋地方法院民事判決              97年度訴字第1421號
原      告
即反訴被告  乙○○
被      告
即反訴原告  張維淙
            張明淙
            張聖武
            張聖峰
            上四人為甲○○○.
訴訟代理人  陳繼民律師
複代理人    屠啟文律師
上列當事人間請求清償債務事件，經本院於民國97年11月27日言
詞辯論終結，判決如下：
    主  文
原告之訴駁回。
訴訟費用由原告負擔。
反訴原告之訴駁回。
反訴訴訟費用由反訴原告負擔。
    事實及理由
甲、程序方面：本件被告甲○○○於本件訴訟程序進行中，於民
    國97年10月31日死亡，張維淙、張明淙、張聖武、張聖峰為
    其第一順位法定繼承人，其等於97年12月16日具狀聲明承受
    訴訟，核無不合，應予准許，合先敘明。
乙、實體方面：
壹、本訴部分
一、原告主張：兩造於民國85年9月20日簽立合建契約書，約定
    由被告提供坐落臺北縣新莊市○○段885地號土地（下稱系
    爭合建土地）與原告合建5層樓房屋，被告並以合建土地設
    定本金最高限額新臺幣（下同）500萬元之抵押權（下稱系
    爭抵押權）予原告。契約書簽訂同時，被告向原告借款30萬
    元，由原告代為清償其向新莊農會之抵押貸款。然合建契約
    簽立後，系爭合建土地因故無法取得台北縣政府指定建築線
    及核發建築執照，被告乃請求原告在原地以工程款150萬元
    興建2 層樓建物，惟建築完成後，被告無力付款，兩造乃約
    定將該150 萬元工程款連同被告為清償新莊農會抵押貸款而
    向原告借用之30萬元，合計180 萬元轉為借款，並約定被告
    應自88年1 月起至105 年12月止按月給付原告1 萬8,000 元
    ，並按年息百分之7 計算利息，而原先被告依合建契約約定
    設定予原告之系爭抵押權則繼續存在，至被告清償全部款項
    後再塗銷。嗣被告按月給付原告1萬8,000 元24個月計43萬
    2,000 元後，即生病不省人事，其後代拒不清償竟否認積欠
    原告債務。查被告清償之43萬2,000 元，扣除88年1 月1 日
    至89年12月31日之利息23萬9,393 元，實際清償本金19萬
    2,607 元，尚積欠本金160 萬7,393 元。原告曾於97年1 月
    23日以存證信函要求被告協商解決債務，另於97年4 月及5
    月2 次要求被告至調解委員會調解，被告均置之不理，為此
    依民法第478 條規定提起本件訴訟，請求被告清償借款。並
    聲明：(一)被告應給付原告160 萬7,393 元，及自90年1 月1
    日起至清償日止，按年息7 ﹪計算之利息（原告起訴聲明原
    係請求自88年1 月1 日起之利息，嗣於本院97年9 月4 日言
    詞辯論期日減縮自90年1 月1 日起算，核屬減縮應受判決事
    項之聲明，依法應予准許，附此敘明）(二)原告願供擔保，請
    准宣告假執行。
二、被告則以：兩造於85年9月20日簽訂合建契約，約定由被告
    提供系爭合建土地與原告合建5層樓建物，被告並依合建契
    約第6條第4項約定將合建土地設定抵押權與原告，故系爭抵
    押權並非為借貸而設定。詎合建契約簽妥後，原告無法依約
    指定建築線以興建5層樓房屋，乃改為興建2層樓房屋予被告
    ，被告因體恤原告而同意補貼原告建築費用72萬元，並自87
    年12月房屋興建完成後按月分期給付原告現金1萬8,000元，
    至91年6月止全部清償完畢。原告將被告補貼原告之工程款
    曲解為清償借款，主張被告應返還借款，實無理由等語，資
    為抗辯。並聲明：(一)原告之訴駁回。(二)如受不利益判決，被
    告願供擔保請准宣告免為假執行。
貳、反訴部分
一、反訴原告主張：
  (一)兩造於85年9月20日簽訂合建契約，約定由反訴被告興建5層
    樓公寓，反訴原告並依合建契約第6 條第4 項規定將系爭合
    建土地設定抵押權與反訴被告，故系爭抵押權係為合建所設
    定，抵押權設定時，反訴原告對於反訴被告並未負有任何債
    務，基於抵押權之從屬性，該抵押權之設定因無擔保之債權
    存在而屬無效，反訴原告自得依民法第767 條規定訴請反訴
    被告塗銷。
  (二)再者，本件合建因反訴被告無法指定建築線而無法興建5層
    樓房屋，合建關係即已消滅，雖嗣後反訴被告興建2層樓，
    然反訴原告依合建契約第13條第1款規定本得沒收反訴被告
    已興建之建物，故反訴被告亦應依合建契約第6條第4項規定
    塗銷系爭抵押權之設定，為此提起反訴。並聲明：反訴被告
    應將反訴原告所有坐落於台北縣新莊市○○段第885 地號土
    地，於85年9 月24日以台北縣新莊市地政事務所莊登字第05
    1425號收件，設定所有權擔保權利總金額500 萬元之抵押權
    登記予以塗銷。
二、反訴被告則以：
    兩造簽訂合建契約時，反訴原告即應先行塗銷新莊農會30萬
    元之抵押權始得進行合建，然因反訴原告當時表示無力清償
    ，且基於該合建契約第6 條第4 項規定，反訴原告應設定抵
    押權予反訴被告，反訴被告乃同意借予反訴原告30萬元，助
    其塗銷原設定予新莊農會之抵押權。嗣兩造雖未合建5 層樓
    房屋，然反訴原告另行委託反訴被告興建2 層樓房屋，並因
    無法給付工程款150 萬元而轉向反訴被告借用該款，加計前
    述清償農會之貸款30萬元，合計向反訴被告借款180 萬元，
    並請求分期付款，約定原設定之抵押權繼續存在，於清償全
    部債務後再予塗銷，是反訴原告稱並未積欠反訴被告債務而
    訴請反訴被告塗銷系爭抵押權，顯無理由。並聲明：反訴原
    告之訴駁回。
參、兩造不爭執之事實：
一、兩造於85年9月20日簽訂房屋合建契約書，約定由原告於系
    爭合建土地上興建5層樓房屋，被告並依合建契約第6條第4
    項約定，於85年9月25日以系爭土地設定最高限額500萬元之
    抵押權予原告。惟簽約後因故無法取得台北縣政府指定建築
    線及核發建築執照，乃改由原告在原地建築2層樓房屋，並
    於87年底興建完成交付被告。
二、被告曾自88年1 月起至90年1 月止按月給付原告1 萬8,000
    元，合計給付原告43萬2,000 元。
肆、得心證之理由：
一、本訴部分：原告主張依民法第478 條規定請求被告清償借款
    ，並主張兩造係合意將被告應給付原告之工程款150 萬元及
    原告為被告代墊之農會貸款30萬元合計180 萬元轉為借貸等
    語；被告則辯稱工程款僅72萬元，並否認原告有為其代墊農
    會貸款30萬元及兩造有合意將上開款項轉為借款之事實。故
    本訴部分應審究之爭點厥為原告有無為被告代墊農會貸款30
    萬元及兩造有無將該代墊款及工程款轉為借款之合意？茲論
    述如下：
（一）原告主張其為被告興建二層樓房屋之工程款為150萬元，
      其另為被告代墊農會貸款30萬元，因被告無力支付，兩造
      乃合意將上開款項轉為借款之事實，為被告所否認。雖原
      告主張被告曾於88年1月起至90年1月止按月給付原告1 萬
      8,000元之事實，為被告所自認；惟被告辯稱該款係補貼
      原告之建造費用等語，核與兩造所不爭執兩造間原有之契
      約關係乃原告承攬為被告建造房屋乙情相符，故尚難僅憑
      被告曾按月分期給付上開款項予原告，而推論兩造間有將
      工程款轉為借貸合意之事實。
（二）原告另主張其代被告清償農會貸款30萬元之事實，業據原
      告提出該30萬元之抵押權設定契約書及清償證明原本各1
      件為證，固堪信為真實；惟原告主張該款係被告向其借貸
      之事實，為被告所否認，原告就此復未舉證以實其說。而
      原告為被告墊款代為清償農會貸款之原因關係諸多，非必
      即為借貸之關係，原告亦未舉證證明兩造有將該墊款轉為
      借款之合意，故縱認該30萬元農會貸款確係由原告代墊清
      償，亦難遽認兩造就該30萬元有借貸關係存在。至於原告
      提出之合建契約第八條第七款雖以手寫記載：「乙方（即
      原告）代理甲方（即被告）塗消新莊市農會信用部貸款參
      拾萬元正，於辦理移轉過戶之同時還消」等語，條款下方
      並有蓋有指印，原告並主張係被告之指印云云，惟被告否
      認該手寫條款及指印之真正，辯稱其所持有之合建契約並
      無該手寫條款之記載，並提出合建契約原本1 件為證。經
      本院核對被告提出之合建契約原本，其上確無如前開手寫
      條款之記載。而原告提出之合建契約上之指印僅為局部，
      並非完整之指印，顯難經由鑑定或其他方法證明係被告之
      指印，故原告提出上開合建契約之上手寫條款，尚難證明
      為真正，自不得憑以認定兩造就該30萬元部分有借貸關係
      存在。
（三）綜上，原告既未舉證證明兩造有合意將工程款150 萬元及
      代墊款30萬元轉為借款之事實，則原告主張兩造間有借貸
      關係存在，依民法第478 條規定請求被告清償借款160 萬
      7,393 元，及自90年1 月1 日起至清償日止，按年息百分
      之7 計算之利息，即無理由，應予駁回。
二、反訴部分：
（一）反訴原告主張系爭抵押權係為合建而設定之事實，為兩造
      所不爭執。反訴原告雖據此主張系爭抵押權設定時，反訴
      原告對於反訴被告並未負有任何債務，基於抵押權之從屬
      性，該抵押權之設定因無擔保之債權存在而屬無效云云。
      惟所謂最高限額抵押權，乃為預定抵押物應擔保債權之最
      高限額所設定之抵押權，故抵押權設定時，本可不必先有
      債權存在；與一般抵押權必先有被擔保之債權存在，而後
      抵押權始得成立不同。故反訴原告依此主張系爭抵押權設
      定無效，依民法第767 條規定請求塗銷云云，並無可採。
（二）且查兩造之合建契約雖因無法指定建築線及取得建造執照
      以興建5 層樓房屋，由兩造另行合意由反訴被告於原地興
      建2 層樓房屋。惟反訴被告依合建契約辦理系爭最高限額
      500 萬元之抵押權時，曾代反訴原告清償農會貸款30萬元
      之事實，業據反訴被告提出該30萬元之抵押權設定契約書
      及債務清償證明書原本各1 件為證，按諸兩造原係約定由
      反訴原告提供土地與反訴被告合建房屋，依當時情形，反
      訴被告乃提供資金之一方，故反訴被告為辦理系爭最高限
      額500 萬元抵押權設定，而為反訴原告墊款清償合建土地
      原來之貸款債務，衡情至為可能。且債務清償證明書乃債
      務清償之重要證明，兩造就合建土地復已設定最高限額
      500 萬元之抵押權，如農會貸款30萬元之債務非由反訴被
      告代償，反訴原告焉有不取回債務清償證明書，而任令該
      清償證明留置反訴被告持有之理？故反訴被告主張其為辦
      理系爭抵押權設定，曾為反訴原告代償農會貸款30萬元，
      堪信為真實。該項債務既係因合建契約所生，自屬合建契
      約之債務，而為系爭抵押權擔保之範圍。反訴原告既未舉
      證證明該筆債務業經其清償完畢，則其依合建契約第6 條
      第4 項約定請求塗銷系爭抵押權設定，即無理由。
（三）綜上所述，反訴原告依民法第767 條及合建契約第6 條第
      4 項約定請求塗銷系爭抵押權登記，均無理由，應予駁回
      。
伍、結論：本件原告之訴及反訴原告之訴均無理由，依民事訴訟
    法第78條、第85條第1項前段，判決如主文。
中    華    民    國    97    年    12    月    18    日
                  民事第三庭    法  官  許月珍
以上正本係照原本作成
如對本判決上訴，須於判決送達後20日內向本院提出上訴狀
中    華    民    國    97    年    12    月    22    日
                                書記官  劉昌明


司法院資訊處製作；財團法人民間司法改革基金會備份。
